【裁判字號】    99,重上,379
【裁判日期】    991026
【裁判案由】    塗銷抵押權登記
【裁判全文】
臺灣高等法院民事判決                 99年度重上字第379號
上  訴  人  丙○○
            丁○○
            乙○○
共      同
訴訟代理人  林淑惠律師
被  上訴人  甲○○
訴訟代理人  楊揚律師
上列當事人間請求塗銷抵押權登記事件，上訴人對於中華民國99
年5月26日臺灣臺北地方法院98年度重訴字第312號第一審判決提
起上訴，經本院於99年10月12日言詞辯論終結，判決如下：
    主      文
原判決廢棄。
被上訴人應將如附表所示房地，於民國九十六年十二月十四日以
臺北市大安地政事務所大安字第四二○一○○號收件所為最高限
額新台幣柒佰伍拾萬元之第三順位抵押權設定登記，予以塗銷。
第一、二審訴訟費用由被上訴人負擔。
    事實及理由
一、本件上訴人聲明求為判決：（一）原判決廢棄。（二）被上
    訴人應將如附表所示房地，於民國（下同）96年12月14日以
    臺北市大安地政事務所大安字第420100號收件所為最高限額
    新台幣（下同）750萬元之第三順位抵押權設定登記，予以
    塗銷。
    被上訴人聲明求為判決：上訴駁回。
二、上訴人起訴主張：訴外人徐嘉霙原為如附表所示房地（下稱
    系爭房地）所有權人，於96年12月14日提供系爭房地為擔保
    設定第三順位之最高限額抵押權予被上訴人，約定擔保債權
    總金額為750萬元，擔保債權確定期日為97年2月15日（下稱
    系爭抵押權），並為流抵約定：「該債權已屆清償期而未受
    償時，本抵押物所有權移屬抵押權人所有」，業經辦畢登記
    。嗣徐嘉霙於98年4月30日將系爭房地以總價金4,028萬元出
    賣予伊等，由伊等之父賴啟河代理出面與徐嘉霙簽訂買賣契
    約，經伊等付清買賣價金後，徐嘉霙已於98年5月5日將系爭
    房地所有權移轉登記予伊等。伊等並在徐嘉霙之同意下，於
    98年6月1日委請律師以存證信函通知被上訴人，將代徐嘉霙
    清償系爭抵押權所擔保債權750萬元，請被上訴人於文到7日
    內受領並塗銷系爭抵押權設定登記，惟因被上訴人受領遲延
    ，伊等乃於98年6月10日將該款項提存於原審法院提存所以
    代清償，則徐嘉霙於對被上訴人所欠系爭抵押權所擔保債務
    既已因徐嘉霙同意伊等代為清償而消滅，系爭抵押權亦隨同
    消滅等情，爰依民法第767條中段之規定，求為命被上訴人
    將系爭房地之系爭抵押權設定登記，予以塗銷之判決。
    被上訴人則以：伊與徐嘉霙間就系爭房地設定之系爭抵押權
    ，既有流抵約定：「該債權已屆清償期而未受償時，本抵押
    物所有權移屬抵押權人所有」，徐嘉霙未於清償期清償對伊
    所負抵押債務，依該流抵約定，系爭房地所有權應已移屬予
    伊，即伊在系爭房地所有權移轉登記前，業已取得系爭房地
    所有權，且上開流抵約定，既已經登記，自得對抗上訴人取
    得系爭房地所有權。又上訴人並未給付系爭房地買賣第二期
    價金2,428萬元予徐嘉霙，徐嘉霙卻將系爭房地所有權移轉
    登記於上訴人名下，顯與交易習慣有違，再參以上訴人之父
    賴啟河與徐嘉霙本熟識，徐嘉霙之戶籍及其公司仍設於系爭
    房地等情觀之，徐嘉霙與上訴人間就系爭房地買賣，顯係為
    避免伊與徐嘉霙間流抵約定而為通謀虛偽之意思表示，其債
    權行為及物權行為均屬無效云云，資為抗辯。
三、經查上訴人主張徐嘉霙原為系爭房地所有權人，於96年12月
    14日提供系爭房地為擔保，設定系爭抵押權予被上訴人，並
    為流抵約定：「該債權已屆清償期而未受償時，本抵押物所
    有權移屬抵押權人所有」，業經辦畢登記。嗣徐嘉霙於98年
    4月30日將系爭房地出賣予伊等，並已於98年5月5日將系爭
    房地所有權移轉登記予伊等。伊等並在徐嘉霙之同意下，於
    98年6月1日委請律師以存證信函通知被上訴人，將代徐嘉霙
    清償系爭抵押權所擔保債權750萬元，請被上訴人於文到7日
    內受領並塗銷系爭抵押權設定登記，惟因被上訴人受領遲延
    ，伊等乃於98年6月10日將該款項提存於原審法院提存所以
    代清償之事實，業據其提出土地登記謄本、建物登記謄本、
    不動產買賣契約書、同意書、存證信函及提存書為證（見原
    審卷第4至6頁、本院卷第73至76頁、原審卷第52至57頁、第
    61頁、第7至9頁），並有原審向臺北市大安地政事務所調取
    之系爭房地買賣案件資料可稽（見原審卷第158至171頁），
    即被上訴人除否認上訴人與徐嘉霙間買賣係真正外，對於其
    餘各情亦不爭執，自堪信為真實。
四、上訴人主張徐嘉霙將系爭房地出賣並移轉所有權登記予伊等
    ，伊等已取得系爭房地所有權，伊等並在徐嘉霙之同意下，
    以存證信函通知被上訴人，將代徐嘉霙清償系爭抵押權所擔
    保債權750萬元，惟因被上訴人受領遲延，伊等於98年6月10
    日將該款項提存於原審法院提存所以代清償，系爭抵押權所
    擔保債權已因伊等代為清償而消滅，系爭抵押權亦隨同消滅
    ，伊等自得依民法第767條規定，請求被上訴人塗銷系爭抵
    押權設定登記等情。雖被上訴人以前揭情詞置辯。但查：
（一）按約定於債權已屆清償期而未為清償時，抵押物之所有權
      移屬於抵押權人者，非經登記，不得對抗第三人；又抵押
      權人請求抵押人為抵押物所有權之移轉時，抵押物價值超
      過擔保債權部分，應返還抵押人；不足清償擔保債權者，
      仍得請求債務人清償；又抵押人在抵押物所有權移轉於抵
      押權人前，得清償抵押權擔保之債權，以消滅該抵押權，
      民法第873條之1第1項至第3項定有明文。本件徐嘉霙與被
      上訴人間就系爭房地設定之系爭抵押權，有上開流抵契約
      約定，並辦畢登記，而徐嘉霙於擔保債權清償期屆至未對
      被上訴人為清償，既為兩造所不爭執。雖徐嘉霙已於98年
      4月30日將系爭抵押物即系爭房地出賣予上訴人，並於98
      年5月5日將所有權移轉登記於上訴人，上訴人已因而取得
      系爭房地所有權，被上訴人仍得據以對抗上訴人。惟被上
      訴人既始終並未請求抵押人徐嘉霙將系爭抵押物即系爭房
      地所有權移轉登記於伊，則徐嘉霙依民法第873條之1第3
      項之規定，仍得向被上訴人清償系爭抵押權所擔保之債權
      ，以消滅該抵押權。而上訴人已經由徐嘉霙同意，於98年
      6月1日以存證信函通知被上訴人，將代徐嘉霙清償系爭抵
      押權所擔保債權750萬元，請被上訴人於文到7日內受領並
      塗銷系爭抵押權設定登記，惟因被上訴人受領遲延，上訴
      人既已於98年6月10日將該款項提存於原審法院提存所以
      代清償（見原審卷第8至9頁、第55頁、第61頁、第77頁）
      ，系爭抵押權所擔保之債權已因上訴人經由徐嘉霙之同意
      代為清償而消滅，系爭抵押權亦隨同消滅，從而上訴人本
      於所有權人之地位，依民法第767條之規定，請求被上訴
      人塗銷系爭抵押權設定登記，自屬有據。足見被上訴人所
      抗辯伊因有流抵約定，於屆期未受清償時，即已取得系爭
      房地所有權云云，殊不足取。
（二）雖被上訴人又抗辯徐嘉霙與上訴人間就系爭房地買賣係通
      謀而為虛偽意思表示，其債權行為及物權行為均屬無效云
      云。惟查，徐嘉霙既已於98年5月5日將系爭房地以買賣為
      原因而移轉登記於上訴人，且從未出面爭執該項買賣之真
      正，被上訴人既以第三人之地位主張該項買賣係徐嘉霙與
      上訴人間通謀而為虛偽意思表示，自應負舉證之責（最高
      法院48年台上字第29號判例參照），而被上訴人始終不能
      舉證證明，僅以該項買賣與常理不合為由，主張系爭買賣
      為虛偽，洵不足取。況查，上訴人主張伊等之父賴啟河與
      徐嘉霙原不認識，係因委託中信房屋SOGO店即瀚築不動產
      經紀業有限公司之負責人黃嫻靖代找房地，始經由該公司
      仲介買受系爭房地，並於98年4月30日代理伊等出面與徐
      嘉霙簽訂不動產買賣契約書，約定買賣總價金4,028萬元
      ，第一期款1,600萬元於98年5月4日前付清，同時簽發與
      尾款同額指定賣方為受款人之禁止轉讓背書本票乙紙交與
      特約地政士保管；第二期款2,428萬元於土地增值稅單核
      下後3日內支付，並應存入中信房屋交易安全專戶內，且
      以買方應給付之買賣價金負責塗銷系爭抵押權設定登記，
      伊等之父賴啟河已於簽約當日即將第一期款1,600萬元匯
      入中信房屋交易安全專戶，嗣因買賣雙方欲以該專戶內之
      買賣價金對被上訴人清償提存750萬元以塗銷系爭抵押權
      設定登記，雙方乃另行合意第一期款不存入該專戶內，改
      由黃嫻靖代收保管，以作為塗銷系爭抵押權還款用，並於
      買賣契約書第16條第2項內加註，嗣該款項經先支付徐嘉
      霙200萬元及代其給付其他費用（見原審卷第96頁）後，
      餘款241萬3,271元仍由黃嫻靖保管，現已由被上訴人聲請
      法院假扣押查封中。至於第二期款2,428萬元，伊等本應
      於土地增值稅單核下後3日內支付徐嘉霙，用以清償第一
      、二順位抵押之銀行貸款，惟按不動產買賣慣例，應先塗
      銷被上訴人之第三順位抵押權，再清償塗銷第一、二順位
      抵押權，因被上訴人拒絕接受清償塗銷第三順位抵押權，
      致伊等之父賴啟河為保險起見，不敢貿然付款，後經仲介
      公司建議改由該公司聘請黃坤鍵律師見證由伊等已備妥第
      二期款並匯入伊等之父賴啟河之帳戶保管，伊等並簽發受
      款人為徐嘉霙之同金額2,428萬元本票乙紙交付代書保管
      以擔保支付尾款，系爭賣買並非通謀而為虛偽意思表示等
      情，業據其提出不動產買賣契約書、華南商業銀行存摺明
      細、律師黃坤鍵見證書、徐嘉霙同意書、華南商業銀行匯
      款回條聯、中信房屋契約收支資料表、兆豐國際商業銀行
      帳戶明細、上訴人同意書、賴啟河裝修房屋之估價單及付
      款單據為證（見原審卷第52至59頁、第61頁、第94至97頁
      、第136至153頁），並經證人徐嘉霙、賴啟河、黃嫻靖、
      王素幸（後一人為系爭買賣承辦代書）在原審到場證述明
      確（見原審卷第76至79頁、第121至127頁），且有證人黃
      嫻靖所提出上訴人簽發本票及經原審向華南商業銀行懷生
      分行調取之賴啟河帳戶存入2,451萬元之交易資料可證（
      見原審卷第128頁、第200至203頁）。足見上訴人主張系
      爭買賣並非通謀而為虛偽意思表示，尤屬有據。
五、綜上所述，上訴人本於民法第767條之規定，請求被上訴人
    應將如附表所示房地，於96年12月14日以臺北市大安地政事
    務所大安字第420100號收件所為最高限額750萬元之第三順
    位抵押權設定登記，予以塗銷，自屬應予准許。從而原審所
    為上訴人敗訴之判決，自有未洽。上訴論旨執前開指摘原判
    決不當，求予廢棄改判，為有理由。
六、至兩造之其餘攻擊或防禦方法及未經援用之證據，經斟酌後
    ，認為均不足以影響本判決之結果，自無逐一詳予論駁之必
    要，併此敘明。
七、據上論結，本件上訴為有理由，依民事訴訟法第450條、第7
    8條，判決如主文。
中    華    民    國    99    年    10    月    26    日
                    民事第五庭
                        審判長法  官  林鄉誠
                              法  官  梁玉芬
                              法  官  曾部倫
正本係照原本作成。
如不服本判決，應於收受送達後20日內向本院提出上訴書狀，其
未表明上訴理由者，應於提出上訴後20日內向本院補提理由書狀
（均須按他造當事人之人數附繕本）上訴時應提出委任律師或具
有律師資格之人之委任狀；委任有律師資格者，另應附具律師資
格證書及釋明委任人與受任人有民事訴訟法第466條之1第1項但
書或第2項（詳附註）所定關係之釋明文書影本。如委任律師提
起上訴者，應一併繳納上訴審裁判費。
中    華    民    國    99    年    10    月    26    日
                              書記官  黃麗玲
附註：
民事訴訟法第466條之1（第1項、第2項）：
對於第二審判決上訴，上訴人應委任律師為訴訟代理人。但上訴
人或其他法定代理人具有律師資格者，不在此限。
上訴人之配偶、三親等內之血親、二親等內之姻親，或上訴人為
法人、中央或地方機關時，其所屬專任人員具有律師資格並經法
院認為適當者，亦得為第三審訴訟代理人。

司法院資訊處製作；財團法人民間司法改革基金會備份。
